【裁判字號】    99,台上,274
【裁判日期】    990114
【裁判案由】    強盜殺人
【裁判全文】
最高法院刑事判決              九十九年度台上字第二七四號
上  訴  人  甲○○原名乙○○
上 訴人 即
被 告之 母  丙○○○  女民國○○年○○月○○日生
                      身分證統一編號：Ｚ000000000
                      原住同上（已死亡）
上 訴人 即
被 告原 審
選任辯護人  賴錫卿律師  住台北市○○區○○街000號0樓
上列上訴人等因被告強盜殺人案件，不服台灣高等法院中華民國
九十八年九月三十日第二審更審判決（九十七年度重上更(五)字第
九七號，起訴案號：台灣桃園地方法院檢察署八十九年度少連偵
字第六０號），提起上訴，本院判決如下：
    主  文
上訴駁回。
    理  由
一、甲○○上訴部分：
本件原判決認定：上訴人甲○○（原名乙○○）係桃園縣八德市
○○路0000號「○○○○○」檳榔攤負責人，因積欠吳國煌約新
台幣（下同）二十萬元之檳榔貨款，而吳國煌亦積欠其配偶丁○
○薪資約二萬元，甲○○遂懷疑吳國煌在檳榔款項中灌水，且涉
嫌性侵害丁○○，二人遂於民國八十九年五月初，在「○○○○
○」檳榔攤談判。吳國煌於談判過程中，態度強硬要求甲○○於
二週內還款，致其心生不滿，起意強押、毆打吳國煌以為教訓。
嗣甲○○與成年人林承沂及行為時尚未成年之達俊男、葉智祥、
邱健哲、邱顯楷，及行為時為少年之鄭○○、楊○○、袁○○（
以上三人姓名年籍均詳卷）（以上林承沂等人均經判刑確定）等
人，共同基於妨害自由之犯意，先由甲○○於八十九年五月五日
駕駛承租之車號GG－2649號小客車，夥同達俊男、葉智祥及林承
沂，前往桃園縣中壢市○○路吳國煌所經營之檳榔攤，察看吳國
煌之作息情況，因未見吳國煌而作罷。迨返回後，甲○○即囑林
承沂外出購買西瓜刀一把，作為犯案之用。八十九年五月七日，
甲○○邀林承沂、達俊男、邱顯楷、邱健哲（尚有不知情之邱健
哲女友闕馨怡同行）等人，共乘甲○○所租用小客車，葉智祥則
騎乘車號EVS－578號機車，後載少年楊○○跟隨在後，同至上開
吳國煌所經營之檳榔攤，欲強押、毆打吳國煌報仇。抵達後，發
現人多無法下手，遂行折返。甲○○於同日晚間十時三十分許，
撥打電話與吳國煌聯絡，以清償債務為由，將吳國煌誘至「○○
○○○」檳榔攤，當時吳國煌適在徐裕翔（原名徐勝火）住處觀
看電視，二人遂相偕共乘由吳國煌所駕駛之車號L9－0803號自用
小客車前往，其等於抵達「○○○○○」檳榔攤之前，已為甲○
○等人發現、尾隨，俟二人下車進入「○○○○○」檳榔攤後，
葉智祥及楊○○即分持甲○○所有放在小客車內之木製及鋁製球
棒各一支，與邱健哲、邱顯楷並會同在「○○○○○」檳榔攤等
候之少年鄭○○、袁○○，共同進入檳榔攤，由葉智祥及楊○○
分持球棒毆打徐裕翔、吳國煌，致吳國煌頭部流血受傷，徐裕翔
雖受毆打，但未成傷。嗣達俊男再持前由甲○○指示林承沂購買
之西瓜刀進入檳榔攤內，甲○○、林承沂最後進入檳榔攤內，一
同控制吳國煌、徐裕翔之行動自由，甲○○並與吳國煌就債務問
題進行談判，因甲○○恐引起房東及鄰居之懷疑，乃命吳國煌交
出汽車鑰匙，欲將吳國煌押至他處，吳國煌為免遭不測，即取出
身上之汽車鑰匙、現金三千元及行動電話一支，放在桌上。甲○
○及達俊男二人見吳國煌帶有現金，遂共同意圖為自己不法所有
，基於強盜犯意聯絡，於吳國煌之行動自由受限制而不能抗拒之
情況下，由達俊男強行拿取桌上之現金及行動電話，交由甲○○
據為己有。其他夥同甲○○、達俊男在場之人因未注意其二人強
盜行為，仍承上開妨害自由、普通傷害之共同犯意聯絡，由林承
沂持已備妥之三捲膠帶，交由葉智祥及楊○○，將吳國煌雙手反
綁並矇住眼睛、嘴巴，林承沂持膠帶反綁徐裕翔之雙手並矇住眼
睛、嘴巴，達俊男持西瓜刀架住吳國煌頸部。甲○○等人即共同
將吳國煌及徐裕翔押上吳國煌之L9－0803號小客車，繼續以強暴
方式共同剝奪吳國煌及徐裕翔之行動自由，甲○○隨後坐上駕駛
座駕駛該車，楊○○乘坐於右前座，葉智祥及林承沂坐於後座，
控制吳國煌及徐裕翔；達俊男另駕駛小客車，搭載邱健哲、邱顯
楷、鄭○○、袁○○、闕馨怡等人，尾隨於後。其等原欲將吳國
煌、徐裕翔押至桃園縣中壢市○○○○○路附近之空屋教訓，約
於翌（八）日上午一時許，車行至桃園縣中壢市○○○○○路（
桃園縣中壢市○○工業區附近）時，吳國煌掙脫膠帶與前座之甲
○○扭打，旋遭林承沂抓住並予毆打，嗣葉智祥及楊○○二人下
車，換搭達俊男所駕駛之小客車，邱顯楷及袁○○則換乘甲○○
所駕駛之L9－0803號小客車，繼續將吳國煌及徐裕翔押往桃園縣
觀音鄉方向行進。當車行至桃園縣○○工業區時，吳國煌欲跳車
逃逸，經林承沂、邱顯楷及袁○○等人抓回，吳國煌再度遭毆打
並強押上車，仍往桃園縣觀音鄉方向行駛。俟車行至桃園縣○○
工業區管理中心前時，葉智祥與楊○○即先行下車離去，甲○○
繼續駕車至桃園縣觀音鄉○○街（觀音鄉托兒所電線桿附近），
見路邊放置廢棄之無主電纜線，甲○○即囑林承沂為其拾取據為
所有，而以該電纜線捆綁吳國煌，甲○○並撿拾路邊之磚頭，上
車毆打吳國煌頭部，並將遭捆綁之吳國煌置於L9－0803號小客車
後行李廂內。迨行至桃園縣觀音鄉○○村○○鄰○○○號瓦窯附
近時，因L9－0803號小客車之輪胎卡住，無法繼續前進，甲○○
等人下車推車未成，甲○○為圖滅口，提議放火殺害吳國煌及徐
裕翔，達俊男、林承沂、鄭○○、袁○○並未反對，甲○○即令
達俊男及鄭○○駕車前往桃園縣觀音鄉「○○加油站」購買汽油
，因邱健哲、邱顯楷、闕馨怡等人不同意甲○○之殺人、放火提
議，欲先行離開，嗣搭乘該車同往「○○加油站」後，邱健哲、
邱顯楷及闕馨怡三人即下車離去，達俊男及鄭○○則以六十元購
買油桶，並購買約一百二十元之九五無鉛汽油後，返回上開小客
車被卡住之現場，將汽油交予甲○○，甲○○、達俊男二人接續
上開共同強盜之犯意聯絡，基於攜帶兇器強盜殺人之犯意聯絡，
甲○○、達俊男共同攜帶西瓜刀，先在吳國煌不能抗拒之情況下
，強取吳國煌身上之三萬三千元現款及徐裕翔手上之Ｋ金戒指一
枚，而在場之林承沂、鄭○○、袁○○等三人（其三人關於強盜
部分與甲○○、達俊男無犯意聯絡，並未共同參與），知悉甲○
○、達俊男將殺害吳國煌、徐裕翔，該結果之發生並不違背其等
本意，即與甲○○、達俊男基於共同殺人之犯意聯絡，在旁看守
吳國煌、徐裕翔，防止其等脫逃，由甲○○持西瓜刀割吳國煌頸
部，並砍殺吳國煌數刀，復將西瓜刀交由達俊男持以朝徐裕翔之
右後側頸部砍下，使徐裕翔受有右後側頸部深度之切割傷，甲○
○續持汽油潑灑L9－0803號小客車各處，並淋灑在被丟置於後行
李廂之吳國煌身上，再朝被捆綁於車內之徐裕翔身上潑灑後，即
點火開始焚燒。徐裕翔趁汽油淋灑在身上膠帶鬆脫而甲○○即將
點火之際，奮力掙脫逃跑，並藏匿於附近水溝內，甲○○雖命達
俊男、林承沂、鄭○○、袁○○等人前去追尋徐裕翔，因無所獲
，徐裕翔始倖免於難，其等此部分殺人犯行致未得逞。達俊男等
人尋覓徐裕翔無著折返現場時，L9－0803號小客車經甲○○點火
已開始燃燒，置於後行李廂之吳國煌因火燒當場窒息死亡。
甲○○、達俊男、林承沂、鄭○○及袁○○等人見狀，即駕駛另
一部小客車返回「○○○○○」檳榔攤換洗衣服，再至甲○○所
經營之另一家「○○○○」檳榔攤店沐浴更衣後，分頭逃逸。徐
裕翔俟甲○○等人走遠後奔至附近袁明賢住處請求協助，經袁明
賢報警將徐裕翔送醫急救。嗣經警循線查獲甲○○等人，並扣得
甲○○所有供犯罪所用之鋁製球棒、木製球棒各一支、黑色電纜
線一條、黃色膠帶三捲及打火機一個等情。係以上開事實，業據
甲○○於警詢、偵查及第一審審理中供承不諱，核與證人即共同
正犯達俊男於警詢、偵查、第一審及原法院前審審理中，林承沂
於警詢、原法院前審審理中，邱健哲、邱顯楷於警詢及原法院前
審審理中，鄭○○於警詢、第一審及原法院前審審理中，袁○○
於警詢及原法院前審審理中供述之犯案過程大致相符，並據徐裕
翔於警詢、偵查及第一審審理中指訴綦詳，復經證人即在「○○
○○○」檳榔攤販售檳榔之吳靜文、林慧萍、薛雅萍、許嘉真等
人於警詢、偵查及原法院前審審理中證述，證人即甲○○之友人
曾仲堂於警詢、第一審審理中證述在卷。雖甲○○與達俊男二人
就何人強盜財物、提議並點火燒死被害人吳國煌、徐裕翔等情，
前後供述雖未盡一致，然其等就所駕駛上開小客車行至桃園縣觀
音鄉○○村○○○號瓦窯附近時，因輪胎卡住，無法繼續前進，
甲○○起意放火殺害吳國煌及徐裕翔，命達俊男及鄭○○駕駛小
客車前往桃園縣觀音鄉「○○加油站」購買汽油，達俊男及鄭○
○購買汽油，返回上開小客車卡住現場後，即將汽油交予甲○○
，甲○○及達俊男在吳國煌不能抗拒之情況下，分頭強取吳國煌
身上之三萬三千元現款及徐裕翔手上之Ｋ金戒指一枚，再由甲○
○持前所購買之西瓜刀割吳國煌頸部，並砍殺吳國煌數刀，復將
西瓜刀交由達俊男持以砍殺徐裕翔，甲○○續持汽油潑灑L9－08
03號小客車各處，並淋灑在被丟置於後行李廂之吳國煌身上，再
朝被捆綁於車內之徐裕翔身上潑灑後，即點火焚燒。徐裕翔趁汽
油淋灑在身上膠帶鬆脫而甲○○即將點火之際，奮力掙脫逃跑，
甲○○雖命達俊男、林承沂、鄭○○、袁○○等人前去追尋徐裕
翔，因無所獲，徐裕翔始倖免於難等犯罪事實經過，均相符合。
而吳國煌係遭捆綁於後行李廂內，因火燒車而窒息死亡，有台灣
桃園地方法院檢察署檢察官勘驗筆錄及相驗屍體證明書、驗斷書
與法務部法醫研究所（89）法醫所醫鑑字第0554號鑑定書（吳國
煌因燒焦呈高度碳化，致無從看出刀傷）、遭焚燬之車號L9－08
03號小客車及吳國煌焦屍之照片十六幀、於縱火現場起獲之打火
機、摻有血跡之衛生紙等之照片十二幀在卷。又徐裕翔遭達俊男
以西瓜刀割頸，受有右後側頸部深度之切割傷，經第一審當庭勘
驗屬實，並有怡仁綜合醫院所出具之診斷證明書可憑。另有甲○
○作案時所穿著之短袖襯衫一件扣案，而該襯衫經送請鑑定結果
，有吳國煌之血跡反應，亦有內政部警政署刑事警察局八十九年
七月六日（89）刑醫字第60221號鑑驗書及桃園縣警察局八德分
局八十九年八月二十八日德警分刑字第13832號函附卷可參，並
有鋁製球棒、木製球棒各一支、黃色膠帶三捲、打火機一個、黑
色電纜線一條扣案足憑；而甲○○與達俊男於「○○○○○」檳
榔攤內，由達俊男強行取走吳國煌身上之三千元及行動電話，又
於點火焚燒吳國煌及徐裕翔之前，共同強盜吳國煌身上之三萬三
千元及徐裕翔手上之Ｋ金戒指一枚，二人有共同攜帶兇器強盜之
犯行。又甲○○持可為兇器之銳器西瓜刀朝人體頭部、頸部、胸
部、背部等要害砍殺，或對人體潑灑汽油，點火焚燒，均足以奪
人之生命，要屬一般人所知之事實，亦為甲○○所明知，其砍殺
吳國煌、徐裕翔並對之潑灑汽油點火焚燒，使置於後行李廂之吳
國煌因火燒當場死亡，足見甲○○殺意之堅，甲○○有強盜而故
意殺害被害人等之犯意甚明。而吳國煌因火燒當場死亡，其死亡
與甲○○之行為有相當因果關係；至徐裕翔因奮力掙脫逃跑，並
藏匿於附近水溝內，未被尋獲，而未致死亡之結果，此部分係屬
殺人未遂，為其所憑之證據及認定之理由。並以甲○○雖辯稱未
在上開檳榔攤內強盜吳國煌之財物，又發生命案之際，其係前往
叔叔游新橋住處請求協助呼叫拖吊及借用繩索，並不在現場云云
，但依其所舉之證人游新橋、許嘉真於原法院前審之證述，均不
足為其有利之認定。另甲○○辯稱其係為達俊男頂罪云云，但證
人鄭○○、袁○○於警詢及偵查中均證稱係甲○○點火，而達俊
男於原法院前審及原審審理中亦同此證述，雖甲○○舉許嘉真、
丁○○、鄭○○、袁○○為證，但許嘉真、丁○○於原法院前審
之證述，並不足為甲○○係為達俊男頂罪之有利認定，另依袁○
○、鄭○○於原法院前審審理中所言，袁○○所證，就何人放火
一節，表示不清楚，對所謂達俊男稱有人會扛罪一節，亦無法說
明究竟係由何人教唆以如何方式扛罪；而鄭○○所證達俊男曾告
知甲○○會扛罪，叫其等不必擔心等之供述，係事後迴護甲○○
之詞，均難以採信。另經原法院前審傳訊證人即與甲○○、達俊
男一同在警察局拘留室之李旺員、冷繼國、賴鶴鎗，均證稱並未
耳聞有人央請他人代為扛罪之事。至甲○○於原法院前審審理中
陳稱其曾聽聞台灣台北看守所人員點呼吳國煌，吳國煌其實未死
亡云云。惟本件死者為吳國煌，業經吳國煌之配偶葉秀珠陳訴明
確，且經法務部調查局就吳國煌之子吳毓之ＤＮＡ與卷內吳國
煌血液、肌肉鑑定，足認本件死者係吳國煌無訛，有鑑定書可稽
，甲○○此部分所辯，亦無足採信，逐一指駁，因認本件事證明
確，甲○○之犯行洵堪認定。復說明經比較行為時之懲治盜匪條
例第二條第一項第六款關於強劫而故意殺人罪、刑法第三百三十
二條第一項強盜而故意殺人罪，應適用較有利於被告之刑法第三
百三十二條第一項之強盜殺人罪及刑法第三百三十條之攜帶兇器
強盜罪處斷。另說明刑法關於罰金、牽連犯已修正，應以修正前
之刑法有利於被告。核甲○○與達俊男等人欲教訓吳國煌，並於
「○○○○○」檳榔攤處毆打吳國煌、控制吳國煌與徐裕翔二人
之行動自由所為，係犯刑法第三百零二條第一項妨害自由罪。又
甲○○於妨害自由繼續中強盜吳國煌並將之殺害，因其攜帶兇器
強盜與殺人犯罪行為之實行有犯罪時、地之密切關連性與銜接性
，為結合犯，所為應適用刑法第三百三十二條第一項之強盜殺人
罪處斷。另攜帶兇器強盜徐裕翔財物、殺害徐裕翔未遂部分，因
有刑法第三百二十一條第一項第三款之情形，係犯有刑法第三百
三十條第一項之攜帶兇器強盜罪，及刑法第二百七十一條第二項
、第一項之殺人未遂罪。甲○○所犯妨害自由罪，與達俊男、林
承沂、葉智祥、邱顯楷、邱健哲、少年袁○○、鄭○○、楊○○
間，甲○○就所犯攜帶兇器強盜殺害吳國煌既遂，及攜帶兇器強
盜徐裕翔財物部分，與達俊男間，就殺害吳國煌既遂、徐裕翔未
遂部分，與達俊男、林承沂、鄭○○、袁○○間，均有犯意聯絡
及行為分擔為共同正犯。甲○○與少年共犯妨害自由及殺人未遂
罪，除法定刑為死刑、無期徒刑以外部分，應依行為時之少年事
件處理法第八十五條第一項加重其刑，又其同時剝奪吳國煌、徐
裕翔之行動自由，又於同一地點，在密接時間內，接續攜帶兇器
強盜吳國煌、徐裕翔財物，並殺害吳國煌既遂、殺害徐裕翔未遂
，甲○○所犯共同攜帶兇器強盜、共同殺人未遂、共同強盜殺人
罪有刑法第五十五條之想像競合犯關係，應從重以共犯刑法第三
百三十二條第一項強盜殺人罪論處。甲○○所犯共同妨害自由罪
、共同強盜殺人罪，具有修正前刑法第五十五條規定之牽連關係
，應從一重以共犯刑法第三百三十二條第一項強盜殺人罪處斷；
因而撤銷第一審之不當判決，適用刑法第二條第一項前段，修正
前刑法第二十八條、第五十五條，刑法第二百七十一條第一項、
第二項、第三百零二條第一項、第三百三十條第一項、第三百三
十二條第一項、第三十七條第一項、第三十八條第一項第二款，
少年事件處理法第八十五條第一項，廢止前罰金罰鍰提高標準條
例第一條，並審酌甲○○因財務糾葛及認定被害人吳國煌性侵害
其配偶，即起意糾眾報復吳國煌，殃及無辜之徐裕翔，其於被害
人無法抗拒之際，強盜財物，予以毆打、砍殺並主導及下手潑灑
汽油放火焚燒被害人吳國煌、徐裕翔，將吳國煌燒死，徐裕翔幸
及時掙脫逃逸，始悻免於死，被害人吳國煌一再企圖脫逃，均被
抓住毆打、捆綁且置於汽車後行李廂內，生前當受鉅大恐懼及痛
苦，甲○○手段兇殘，對於社會治安造成不安，嚴重破壞社會秩
序，犯後未與被害人家屬為和解賠償，其犯罪情節重大，衡其係
因積欠向吳國煌購買檳榔之款項約二十萬元及吳國煌積欠其配偶
丁○○薪資約二萬元，雙方有財務糾紛，在談判過程中，因吳國
煌態度強硬，復要求甲○○於二週內還款，致心生不滿，而生強
押、毆打吳國煌以為教訓之念頭；再者甲○○復懷疑吳國煌對其
配偶丁○○為性侵害，另懷疑吳國煌在檳榔款項中灌水，以致發
生押人、傷害之事，乃量處無期徒刑，並依法宣告褫奪公權終身
。扣案鋁製球棒、木製球棒各一支、黃色膠帶三捲、黑色電纜線
一條、打火機一個，均係甲○○所有，供其與共同正犯犯罪所用
之物，業據甲○○供明，依法宣告沒收。另汽油桶一個、西瓜刀
一把，雖為
本件供犯罪所用之物，惟未經扣案，甲○○於偵查中復供稱已丟
棄於河裡，爰不另為沒收之諭知（至扣案之一萬一千元，甲○○
警詢供稱係強盜吳國煌現款，花用所剩，原判決未予沒收，尚無
不合）；經核於法尚無違誤。甲○○上訴意旨略以吳國煌係達俊
男所殺，其係為達俊男頂罪，此經許嘉真、袁○○、鄭○○於原
法院前審審理中證述在卷，另吳國煌亦趁隙逃出，並未被燒死在
車內，且其認識之「阿國」非卷內之吳國煌，死者吳國煌係假冒
，為檢警假造，其聲請就吳國煌之子吳毓為鑑定，法務部調查
局竟以吳毓之ＤＮＡ與本案死者之血液等為鑑定，原判決予以
採信，均有違誤等語。但甲○○辯稱係為達俊男頂罪及證人許嘉
真、袁○○、鄭○○於原法院前審關於此方面之證述，及甲○○
辯稱吳國煌並未死亡，本案死者非吳國煌其人，均不足採納，原
判決於理由欄已詳為指駁（原判決正本第二十三頁至第二十八頁
），又法務部調查局確係以吳國煌之子吳毓為鑑定（原審卷第
一００頁至第一０一頁），甲○○上訴為無理由，予以駁回。
二、丙○○○上訴部分：
按被告之法定代理人，得為被告之利益獨立上訴，固為刑事訴訟
法第三百四十五條所明定。惟須於獨立上訴時具有被告之法定代
理人之資格，始得為之。本件上訴人丙○○○係甲○○之母（提
起上訴後已於九十八年十二月十一日死亡），因甲○○強盜案件
，不服原審所為第二審判決，其為甲○○之利益，於九十八年十
二月四日獨立上訴。然甲○○係六十年四月一日出生，丙○○○
獨立上訴時，甲○○早已成年，丙○○○已不具法定代理人之資
格，即無獨立上訴之權，其上訴應非法之所許，予以駁回。
三、賴錫卿律師上訴部分：
按被告之原審辯護人固得依刑事訴訟第三百四十六條之規定，為
被告利益上訴，惟僅屬代行上訴性質，而非獨立上訴，故其上訴
應以被告名義行之。本件甲○○之原審選任辯護人賴錫卿竟不以
被告名義提起上訴，而以其自己名義提起上訴，應認其上訴為不
合法，予以駁回。
據上論結，應依刑事訴訟法第三百九十五條前段、第三百九十六
條第一項，判決如主文。
中    華    民    國  九十九  年    一    月   十四   日
                      最高法院刑事第七庭
                          審判長法官  林  永  茂
                                法官  蘇  振  堂
                                法官  蕭  仰  歸
                                法官  林  立  華
                                法官  劉  介  民
      本件正本證明與原本無異
                                      書  記  官
中    華    民    國  九十九  年    一    月  二十一  日
                                                      K
附錄論罪法條：
刑法第三百三十二條：
犯強盜罪而故意殺人者，處死刑或無期徒刑。

司法院資訊處製作；財團法人民間司法改革基金會備份。
